【裁判字號】    89,自,973
【裁判日期】    900409
【裁判案由】    詐欺
【裁判全文】
臺灣臺中地方法院刑事判決                          八十九年度自字第九七三號
    自  訴  人  甲○○
    被      告  乙○○
右列被告因詐欺案件，經自訴人提起自訴，本院判決如左：
    主      文
乙○○無罪。
    理      由
一、自訴意旨略以：被告乙○○於民國（下同）八十九年八月十三日，在台中市○○
    路○段二一五號其所經營之通訊行內，委託自訴人刊登廣告，期限自八十九年九
    月一日至同月三十日止計一個月，每日二版，一版新台幣（下同）四百零二元，
    費用總計二萬四千五百元，被告曾允諾該費用全部由其負責清償，然被告僅簽發
    面額三千八百元、付款人匯通商業銀行台中分行、發票日八十九年九月三十日之
    支票乙紙（下稱系爭支票）予伊收執，然屆期後經伊提示未兌現，被告經營之通
    訊行亦不再經營，始知受騙，上開二萬四千五百元之金額迄今分文未償。因認被
    告涉有刑法第三百三十九條第二項之詐欺得利罪嫌云云。
二、按犯罪事實應依證據認定之，無證據不得推定其犯罪事實，刑事訴訟法第一百五
    十四條定有明文。而認定不利於被告之事實須依積極證據，茍積極證據不足為不
    利於被告事實之認定時，即應為有利於被告之認定，更不必有何有利之證據。又
    告訴人之指訴係以使被告受刑事訴追為目的，是其陳述是否與事實相符，仍應調
    查其他證據以資審認（最高法院三十年上字第八一六號、五十二年台上字第一三
    ○○判例要旨參照）。
三、訊據被告乙○○對於簽發面額三千八百元之系爭支票乙紙予自訴人，嗣屆期後並
    未兌現乙情，固坦承不諱。惟堅決否認上開犯行，並辯稱：伊僅委託自訴人刊登
    一個星期之廣告，登報之內容是應徵會計人員，七日計三千八百元，而非自訴人
    所提出之以身分證借款之內容，該內容係伊介紹一位陳先生向自訴人登刊廣告，
    由其二人接洽廣告內容等相關事項，是除上開面額三千八百元之爭支票，伊應負
    責外，餘款係由陳先生負責，與伊無關等語。經查，自訴人於審理時稱：「八十
    九年八月十三日他（指被告）打電話過來我（指自訴人）這裡，要我去他的公司
    ，他是做行動電話的配件，在場除了我跟被告外，還有一個我不認識的男生。大
    部分都是被告跟我談。那一個男生在旁邊說怎樣刊登，是被告跟我說向他拿錢。
    那一個人我不知道他姓什麼。我刊登之後的一個禮拜去請款。被告拿一張三千八
    百元的票給我，餘款等刊登完再請」、「當時沒有證人，報紙刊登沒有簽收單，
    被告有跟我說錢他要負責，至於錢他們要如何分配他跟我說他們要自己解決」、
    「我根本不認識陳先生，因為他（指陳先生）沒有給我身分證字號，當時被告說
    他要付錢，我是在他（指被告）的店跟他們接洽，他們之間如何分擔，我不知道
    」等語（本院九十年三月十五日、三月二十六日審理筆錄）。參諸，被告於八十
    九年八月時係經營通訊行乙情，此已據自訴人陳明，且有卷附之被告提出之台中
    市政府營利事業登記證影本乙紙可稽。而觀諸，自訴人所提出之報告上所載之廣
    告內容為「身分證、全市最低利、來就借（陳小姐）」等語。互核明顯與被告經
    營之生意內容無關。而自訴人就係被告抑或陳先生與其訂立該廣告刊登內容之契
    約乙節，除其個人之陳述及提出自行開具之收據（未經被告簽收）乙紙外，未提
出任何證據以供審酌。是綜上所述，並無法證明，刊登前開內容之廣告部分係由
    自訴人與被告所訂立。要難認定被告有傳達任何不實之資訊予自訴人，致自訴人
    陷於錯誤。是以姑不論被告有無向自訴人允諾負責上開金額之清償，然此均僅係
    民事上之債務承擔之問題，與刑法詐欺之行為，並無關連。
四、次按，犯罪行為，依犯罪構成要件三階段理論為構成要件該當之違法、有責行為
    ，而依犯罪構成要件二階段理論為不法構成要件該當之有責行為（簡稱不法有責
    行為）。而就犯構成要件部分，即須行為符合客觀構成要件及認識客觀構成要件
    之事實（即主觀構成要件）。而於大部分之侵害個人財產法益之犯罪，構成要件
    尚須具備有不法所有之意圖。此乃基刑法之目的乃在於保護法益之不受侵害之相
    對性，而按侵害法益之量為立法目的之考量。觀諸，刑法第三百三十九條文內容
    為：「意圖為自己或第三人不法之所有，以詐術使人將本人或第三人之物交付者
    。以前項方法得財產上不法之利益或使第三人得之者，亦同。」足知該法條構成
    要件之該當主觀上以對於客觀犯罪事實的故意及合於內容相同原則之不法所有意
    圖為要件。而所謂「不法所有意圖」事實上所指的是不法的獲利意圖，而不一定
    是不法的取得意圖。其中對於獲利必須具備目的性之故意，對於不法一要素則只
    要具備有或然故意為己足。且稱詐欺者，係指行為人故意傳達不實之資訊予相對
    人。而故意乃指行為時之故意。經查，自訴人係於八十九年八月間至被告所經營
    之通訊行與被告接洽，自訴人曾於八十九年九月五日至上開通訊行收款，被告當
    時交付系爭支票予自訴人等情，已據自訴人陳明。參諸，本院向匯通商業銀行查
    詢被告於該行支票存款之交易明細及退票紀錄，顯示被告於八十九年九月二十日
    前應付款之支票均有補款。輔以本件票款僅三千八百元，金額尚低。足見被告所
    稱伊自八十九年十一月後因經營不善，才收起店，忘記還有這張票尚未付款尚可
    採信。是以被告於委託自訴人刊登廣告時，並無不法之獲利意圖，且亦無明知無
    付款之意思甚明，而仍傳達其一定付款之資訊予自訴人。從而自訴人持有系爭支
    票未兌現，亦僅係與被告間民事債務之問題。被告之行為尚難認定已謂與詐欺罪
    之構成要件該當。此外，復查無其他積極證據足資證明被告有何自訴人所指詐欺
    之犯行，自應為被告無罪之判決。
據上論斷，應依刑事訴訟法第三百四十三條、第三百零一條第一項，判決如主文。
中      華      民      國      九十    年      四      月      九      日
                                          臺灣臺中地方法院刑事第三庭
                                              法  官  陳  添  喜
右正本證明與原本無異。
如不服本判決，應於送達後十日內向本院提出上訴狀(須附繕本)，上訴於台灣高等
法院台中分院。
                                              書記官
中      華      民      國      九十     年      四     月       九     日


司法院資訊處製作；財團法人民間司法改革基金會備份。
